臺灣士林地方法院民事裁定　　　一○○年度消債抗字第十七號
抗　告　人
即　債權人　台北富邦商業銀行股份有限公司
法定代理人　韓蔚廷
代　理　人　蘇啟新
相　對　人
即　債務人　崔淑玲
上列抗告人因消費者債務清理條例聲請更生事件，對於中華民國
九十九年十二月三十一日本院九十九年度事聲字第五○六五號裁
定提起抗告，本院裁定如下：
    主  文
原裁定及本院司法事務官民國九十九年七月三十日所為九十八年
司執消債更字第三六五號裁定均予廢棄。
    理  由
一、抗告意旨略以：
  (一)原裁定理由一指陳：「更生程序無如清算程序有附條件債權
    現在化規定，故以附條件狀態之更生債權，應為法許。」之
    論述，不僅限縮消費者債務清理條例第三十條規定，更進一
    步徵引「更生程序非如清算程序中清算債權應予『現在化』
    之規定」，演繹出「『附條件』之更生債權仍應以『附條件
    』於更生方案受償」之論述。原裁定強令抗告人「應自債務
    人『應負保證責任』時起，且在『更生方案履行期間』為限
    ，始受分配。」準此，借款人或有可能於更生方案履行期間
    未發生債務不履行，俟保證人更生方案履行期屆滿後，才發
    生債務不履行，斯時抗告人依法對相對人所得行使之權利，
    已全然歸於消滅。質言之，在抗告人申報債權全無疏懈之情
    況下，其權利保障明顯不符「清算保障原則」之本旨，而原
    裁定僅以清算債權分配應予現在化之理論，創制更生債權分
    配應予條件化之見解，違背消費者債務清理立法初衷，非無
    以辭害意之嫌。
  (二)原裁定理由二又指出：保證人於保證責任尚未發生時，即先
    於主債務人對抗告人負清償責任，違背「保證」有名契約之
    規定。然數人就同一給付各負全部履行之責任者，其中一人
    或數人或其全體受法院開始更生或清算程序之裁定時，債權
    人得就其債權於裁定時之現存額，對各更生債務人或清算財
    團行使權利，消費者債務清理條例第三十條定有明文。換言
    之，對「數人就同一給付各負全部履行之責任」之債權人，
    對「其中一人或數人或其全體受法院開始更生或清算程序之
    裁定」者，債權人行使權利之時機、要件，實無積極限制。
    又就學貸款之保證人簽訂保證契約，俟借款人申貸款項撥付
    後，即受「就同一給付各負全部履行之責任」之拘束，當其
    依消費者債務清理條例尋求救濟，即有規避其自訂「保證契
    約」履行條件之拘束，調整其權利義務之意圖，卻因更生方
    案之「附條件記載」事項，導致債務人由其自訂之契約權義
    關係及消費者債務清理條例保障之法益幾近脫勾，抗告人實
    難甘服。
  (三)原裁定理由末段又指摘：保證人現階段對主債務人既保有就
    學貸款債權新臺幣（下同）十一萬九千六百九十五元，並無
    不利益之情事，又何須輾轉再向債務人（連帶保證人）強求
    儘先受償？實又係誤會。蓋承前論理，消費者債務清理條例
    對債權人就「同一給付各負全部履行之責任」，且「受更生
    程序」拘束之債務人，既無行使權利之積極限制，焉有於主
    債務人之外，擅自放棄消費者債務清理條例第三十條對尚為
    連帶債務保證人之求償權利，坐待債務人更生方案履行完畢
    ，保證債務全歸消滅，再徒呼負負之理，是類建議豈能符合
    社會通念與評價？
  (四)再按「債務人依更生條件全部履行完畢者，除本條例別有規
    定外，已申報之債權未受清償部分及未申報之債權，均視為
    消滅。但其未申報係因不可歸責於債權人之事由者，債務人
    仍應依更生條件負履行之責。」消費者債務清理條例第七十
    三條定有明文。於今抗告人依限申報之債權，依法應受公允
    之保障，卻因「附履行條件」限縮求償權益，在債務人「更
    生期間內依更生條件全部履行完畢」後，全然歸於消滅，對
    照因「不可歸責而漏未申報」之債權人，尚得對債務人依消
    費者債務清理條例第七十三條後段規定求償，於斯法律之衡
    平何在，抗告人之權益從何存乎？
  (五)綜上，本件更生認可方案裁定，對抗告人之保障未周，爰提
    起抗告，求為廢棄原裁定等語。
二、按債務人有薪資、執行業務所得或其他固定收入，法院認更
    生方案之條件公允者，得不經債權人會議可決，逕依債務人
    之聲請或依職權以裁定認可更生方案，消費者債務清理條例
    第六十四條第一項定有明文。所謂更生方案之條件「公允」
    ，除考量清償總額已達債權總額相當成數外，亦應斟酌各債
    權人間之公平受償，及特定債權人依更生方案行使權利時，
    是否較他債權人受有不公平之限制。本件原裁定認可之更生
    方案中，就抗告人之債權所設清償條件，將致抗告人之債權
    於更生方案中受償比例不若他債權人，是本院所應審究者，
    應在於原更生方案上開差別待遇，是否具備正當性？茲分述
    如下：
  (一)連帶保證人與消費借貸借用人責任於法理上應無分軒輊：
    1.按契約之債務，除附有條件或期限者外，於該契約成立時
      即已發生。故未附有條件或期限之保證契約成立後，保證
      人就主債務人於保證契約約定期間內所生對於債權人之債
      務，均應代負履行之責任，即其債務始於保證契約成立之
      時，終於約定保證期間內主債務人對保證契約債權人之債
      務全部履行完畢為止（最高法院九十一年度臺上字第一五
      一三號判決意旨參照）。消費者債務清理條例第三十條復
      規定：「數人就同一給付各負全部履行之責任者，其中一
      人或數人或其全體受法院開始更生或清算程序之裁定時，
      債權人得就其債權於裁定時之現存額，對各更生債務人或
      清算財團行使權利。」債務人及其連帶保證人係就同一給
      付各負全部履行之責任，連帶保證人經法院裁定開始更生
      程序，債權人自得就其債權於裁定時之現存額，對之行使
      權利而申報債權，故該債權應予列入債權表（臺灣高等法
      院暨所屬法院九十九年度法律座談會民執類提案第四十八
      號研討結果參照）。是以，連帶保證之債權，既係得列入
      債權表「行使權利」之債權，依前說明，本諸公允之原則
      ，即不應使其劣後於其他債權，或就其行使設有限制。
    2.又所謂連帶保證，係指保證人與主債務人就債務之履行，
      對於債權人各負全部給付之責任者而言，是連帶保證債務
      之債權人得「同時」或「先後」向保證人為全部給付之請
      求此就民法第二百七十二條第一項規定連帶債務之文義參
      照觀之甚明（最高法院四十五年臺上字第一四二六號判例
      、七十七年度臺上字第一七七二號判決意旨參照）。要之
      ，借用人與連帶保證人僅係債務發生原因不同，前者係基
      於借用人與貸與人間消費借貸契約，後者係基於連帶保證
      人與債權人間保證契約發生，然二者之責任實無軒輊，與
      一般連帶債務亦無不同，借用人與保證人同為連帶債務人
      之一，並無差別對待之必要。
    3.再更生方案履行期間，如主債務人同時繼續為清償，因清
      償係連帶債務絕對消滅事由（民法第二百七十四條規定參
      照），連帶保證債務與一般連帶債務、不真正連帶債務法
      律效果上並無不同，連帶保證債務人依更生方案所為之清
      償，仍應扣除主債務人已為之清償，並以更生方案所載清
      償比例為上限。連帶保證債務之債權人與更生方案他債權
      人相較，受更生債務人所為清償數額，應等於或少於他債
      權人（主債務人清償後餘額已不及更生方案債務人應清償
      數額時），自屬公允。反之，如主債務人完全無清償可能
      時，連帶保證債權實與一般債權無異，更不應就其債權之
      行使予以設限。
    4.又原裁定所引學者見解固謂「將來之債權例如保證人或連
      帶債務人之求償權，其性質與附條件之債權相當，應與附
      條件之債權相同處理」等語，惟其所指涉者，係為民法第
      二百八十一條連帶債務人間、民法第七百四十九條保證人
      對主債務人間之「求償權」，與債權人依連帶保證契約約
      定，請求保證人負擔與消費借貸借款人同一給付責任之債
      權顯屬有別，依連帶保證契約請求保證人給付之債權自非
      得「與附條件債權相同處理」。
    5.依上所述，連帶保證人與消費借貸借用人，於法律上所負
      履行之責，尚屬無分軒輊，僅以債務內容為連帶保證債務
      即予差別之受償比例，難認公允。
  (二)未屆清償之債權，於更生程序中，無差別對待之正當性：
    1.雖原裁定援引學者見解，認附期限之債權，於清算程序有
      視為到期之現在化規定（消費者債務清理條例第一百十一
      條第二項），於更生程序並無現在化之規定，故仍以附期
      限之狀態為更生債權。惟須辨明者，係「期限」與「清償
      期」二者於法律上係不同之概念（最高法院二十六年渝上
      字第一六三號判例意旨參照），前者將法律行為效力之「
      發生」或「消滅」，繫於將來確定發生之事實，附「始期
      」之法律行為，於期限未屆至前，係「已成立」而「未生
      效」之法律行為，是法律行為內容約定之給付義務，於始
      期到來前，尚未發生；後者則係「已成立」、「已生效」
      之法律行為，就「已發生」之給付義務約定履行之期間或
      期日。清償期屆至前之清償，不得依不當得利請求返還（
      民法第一百八十條第二款規定參照），附始期之法律行為
      所生債務於期限屆至前為給付者，則得依不當得利請求返
      還（王澤鑑，民法總則，九十九年四月版，第四六九頁至
      第四七○頁）。消費借貸債務於當事人一方移轉金錢或其
      他代替物之所有權於他方時，他方即負有以種類、品質、
      數量相同之物返還之義務（民法第四百七十四條第一項參
      照），並非於約定返還之期日始生返還義務。是以，附期
      限之債權，就更生、清算開始時未屆始期之債權，有使未
      生效之債權視為已生效之債權現在化問題，惟清償期未屆
      至之債權，於更生、清算開始時，本為現在已成立且生效
      之債權，當無將來債權視為已生效之現在化問題。
    2.茲應進一步審究者，係現時已成立、生效之債權，是否僅
      因清償期未屆至而需與其他債權差別對待之必要？按債務
      人依更生條件全部履行完畢者，除本條例別有規定外，已
      申報之債權未受清償部分及未申報之債權，均視為消滅。
      消費者債務清理條例第七十三條前段定有明文。依上開規
      定，不論已、未屆清償之債務，均於債務人依更生條件全
      部履行完畢時，發生消滅之效果。如前所述，消費借貸債
      務（或與借用人地位等同之連帶保證債務）貸與人移轉金
      錢之所有權於借用人時，借用人即負有以數量相同之金錢
      返還之義務，僅當事人間另就返還之期間另有約定而已。
      是如僅因約定清償期未屆至，即將同屬已成立、生效之債
      權與他債權差別待遇，使其不得自更生方案履行第一期之
      始受償，而影響其受償比例，甚或約定清償期較更生履行
      期間為長者，完全無法受償即「視為消滅」，難謂事理之
      平。就法理上言，消費者債務清理條例之更生、清算程序
      ，同係就債務人所有債務為一整體之清理程序，有別者乃
      在於前者係以債務人將來一定期間之繼續性及反覆性收入
      為清償基礎，後者係以法院裁定開始清算程序時，屬於債
      務人之財產為清算財團，惟就債權人之公平受償原則，二
      者並無不同，且更生程序債權人更應獲得較高之清償額數
      （消費者債務清理條例第六十四條立法理由參照）。消費
      者債務清理條例第一百十一條第二項規定：「附期限之清
      算債權未到期者，於法院裁定開始清算程序時，視為已到
      期。」其立法理由謂：「如清算債權因附期限而不得提前
      行使權利，則附期限之債權人將無受償之機會，有失公允
      ，爰設第二項，明定附期限之清算債權未到期者，於法院
      裁定開始清算程序時，視為已到期，俾與一般債權為同一
      之處理。」如前所述，期限尚未屆至之附期限債權係「未
      生效」之債權，立法政策上尚且使其得於清算程序中與他
      債權平等行使，舉輕足以明重，更生或清算程序中已生效
      、未屆清償之債權，更應為同一之解釋。惟如前所述，消
      費借貸債務發生時，借用人即負有以「數量相同之金錢」
      返還之義務，是不論清償時期為何，清償數額均屬同一，
      僅於當事人間有利息約定時，不得請求未經過期間之利息
      爾，此與債務人依民法第三百十六條規定期前清償並無不
      同，而與前舉消費者債務清理條例第一百十一條第二項規
      定清算程序中「期限」未屆至、債務尚發生之預為清償，
      如無利息約定時應扣除中間利息者則屬有別，附此指明。
    3.再按定有清償期者，如無反對之意思表示時，債務人得於
      期前為清償，民法第三百十六條定有明文。債務人依消費
      者債務清理條例聲請更生，解釋上既係就已屆清償期、未
      屆清償期之債務，為一整體處理之意思表示，非不得擬制
      其就未屆清償之債務，已有期前清償之表示。況就債務人
      言，以其於更生期間繼續性收入用以竭力清償已屆、未屆
      清償期之所有債務，並於更生條件全部履行後，合一視為
      消滅，亦與其利益狀態相符。
    4.依上所述，本院認未屆清償之債權，於更生程序中，與其
      他已屆清償期之債權，並無差別對待之正當性。
三、經查，抗告人對第三人即主債務人崔亭玉有就學貸款債權十
    一萬九千六百九十五元，相對人為崔亭玉就學貸款之連帶保
    證人，抗告人對相對人即有連帶保證債權存在，依前所述，
    該債權應列入更生程序之債權表並得公平行使權利。惟本院
    事務官於認可之更生清償分配表中，並未將抗告人之連帶保
    證債權列入分配表中，並於補充說明中記載「債權人台北富
    邦銀行就學貸款債權十一萬九千六百九十五元，因借款人崔
    亭玉仍在就學，該就學貸款債權尚無須依契約約定之償還辦
    法按期受償，於本件更生方案公告時，債務人之保證責任尚
    未發生，故暫不列入更生方案受分配。然於更生方案履行期
    間，該就學貸款債權若於清償期屆至，而未經依契約約定之
    償還辦法受償時，自債務人應負保證責任時起，以更生方案
    履行期間內為限，債權人台北富邦銀行得以保證債權金額十
    一萬九千六百九十五元，就各期清償金額與其他債權人按債
    權比例，計算每期可分配金額受償。」等語，依上說明，其
    就抗告人未屆清償期之連帶保證債權所設限制，與各債權人
    間公平受償之公允原則即屬有違。本院司法事務官認可原更
    生方案，原裁定亦駁回抗告人之異議，均有未合。抗告意旨
    指摘原裁定不當，求予廢棄，為有理由。應由本院將原裁定
    及本院司法事務官九十九年七月三十日所為九十八年司執消
    債更字第三六五號裁定均予廢棄，另由司法事務官本諸上開
    原則，曉諭債務人調整更生方案後，另為適法之處理。
四、據上論結，本件抗告為有理由，依消費者債務清理條例第十
    一條第二項、第十五條、民事訴訟法第四百九十二條、第四
    百九十五條之一第一項、第四百五十一條第一項，裁定如主
    文。
中    華    民    國   100    年    2     月    25    日
                          臺灣士林地方法院民事第三庭
                              審判長法  官  王本源
                                    法  官  林尚諭
                                    法  官  孫萍萍
以上正本證明與原本無異。
如不服本裁定，僅得於收受本裁定正本送達後十日內，以涉及法
律見解具有原則上之重要性為理由，向本院提出再抗告狀（須附
繕本一份及繳納再抗告裁判費新臺幣壹仟元）。
中    華    民    國   100    年    2     月    25    日
                                    書記官  周玉惠